
---
format:
  gfm:
    output-file: README.md
    variant: +yaml_metadata_block

execute:
  echo: true
  warning: false
  message: false
  freeze: auto
---

```{r}
#| label: setup
#| include: false

library(NorMacro)
```

# NorMacro

NorMacro er en R-pakke for utforsking, visualisering og analyse av
norsk og internasjonal økonomi.

Pakken kombinerer tre datalag i ett konsistent API:

- kuraterte norske makroøkonomiske tidsserier
- internasjonale indikatorer for sammenligning mellom land
- kommunale og regionale nøkkeltall fra KOSTRA

Dataene suppleres med standardiserte metadata og funksjoner for
utforsking, sammenligning, visualisering og analyse.

## Hva inneholder NorMacro?

### Norske makrodata

NorMacro samler et kuratert utvalg norske makroøkonomiske indikatorer
fra blant annet priser, arbeidsmarked, nasjonalregnskap, boligmarked,
finansmarkeder, utenriksøkonomi og offentlige finanser.

Det fullstendige datasettet hentes med:

```r
normacro <- get_normacro()
```

### Internasjonale data

NorMacro inneholder også standardiserte makroøkonomiske indikatorer for
Norge og utvalgte europeiske land.

```r
international <- get_international_macro()
```

De internasjonale dataene bruker samme variabelstruktur på tvers av land
og er laget for sammenlignende analyser.

### KOSTRA

NorMacro gir standardisert tilgang til et kuratert utvalg KOSTRA-tabeller
for kommunale og regionale analyser.

KOSTRA-verktøyene støtter blant annet oversikt, metadata, rangering og
sammenligning mellom enheter.

## Installasjon

NorMacro kan installeres direkte fra GitHub:

```r
remotes::install_github(
  "nilskvilvang/NorMacro"
)
```

Last deretter pakken:

```r
library(NorMacro)
```

## Kom i gang

En naturlig start er å få oversikt over de norske makrodataene:

```r
overview()
```

Finn tilgjengelige variabler:

```r
list_variables()
```

Søk etter et økonomisk tema:

```r
search_variables("inflasjon")
```

Undersøk en variabel nærmere:

```r
describe_variable("Inflasjon")
```

Hent deretter datasettet dersom du vil arbeide eksplisitt med det:

```r
normacro <- get_normacro()
```

## Analyse av norske data

README-eksemplene bruker et lite statisk datasett som følger med pakken,
slik at de kan kjøres uten eksterne API-kall.

```{r}
data(normacro_example)

variable_summary(
  "Inflasjon",
  data = normacro_example
)
```

### Visualiser en tidsserie

```{r}
#| label: fig-inflation
#| fig-cap: "Inflasjon i Norge, 2000–2025."
#| fig-width: 8
#| fig-height: 5

plot_series(
  "Inflasjon",
  data = normacro_example
)
```

### Sammenlign flere serier

```{r}
#| label: fig-compare-series
#| fig-cap: "Sammenligning av utvalgte norske makroserier."
#| fig-width: 8
#| fig-height: 5

compare_series(
  c(
    "Inflasjon",
    "BNP_Fastland_vekst",
    "Arbledighetsrate_NAV",
    "Styringsrente"
  ),
  data = normacro_example
)
```

### Undersøk korrelasjoner

```{r}
correlate_series(
  c(
    "Inflasjon",
    "BNP_Fastland_vekst",
    "Arbledighetsrate_NAV",
    "Styringsrente"
  ),
  data = normacro_example
)
```

## Internasjonale sammenligninger

Det statiske eksempeldatasettet
`normacro_international_example` inneholder data for Norge, Sverige,
Danmark, Finland, Tyskland og Frankrike.

```{r}
data(normacro_international_example)
data(normacro_international_example_metadata)
```

Sammenlign inflasjonen mellom Norge, Sverige og Danmark:

```{r}
#| label: fig-international-inflation
#| fig-cap: "Inflasjon i Norge, Sverige og Danmark."
#| fig-width: 8
#| fig-height: 5

plot_series(
  "Inflasjon",
  data = normacro_international_example,
  metadata = normacro_international_example_metadata,
  countries = c("NO", "SE", "DK")
)
```

Flere variabler kan også sammenlignes innen ett land:

```{r}
#| label: fig-norway-international-data
#| fig-cap: "Inflasjon, BNP-vekst og arbeidsledighet i Norge."
#| fig-width: 8
#| fig-height: 5

compare_series(
  c(
    "Inflasjon",
    "BNP_vekst",
    "Arbeidsledighetsrate"
  ),
  data = normacro_international_example,
  country = "NO"
)
```

## KOSTRA

NorMacro inneholder også et statisk KOSTRA-eksempeldatasett med Oslo,
Bergen og Trondheim.

```{r}
data(normacro_kostra_example)

overview_kostra_data(
  normacro_kostra_example
)
```

Kommunene kan for eksempel rangeres etter netto driftsresultat:

```{r}
rank_kostra(
  "Netto_driftsresultat",
  data = normacro_kostra_example,
  year = 2025
)
```

Rangeringen kan visualiseres direkte:

```{r}
#| label: fig-kostra-ranking
#| fig-cap: "Netto driftsresultat i Oslo, Bergen og Trondheim i 2025."
#| fig-width: 8
#| fig-height: 5

plot_kostra_ranking(
  "Netto_driftsresultat",
  data = normacro_kostra_example,
  year = 2025
)
```

## Sentrale funksjoner

Noen av de viktigste funksjonene i NorMacro er:

- `overview()` – oversikt over makrodatasettet
- `list_variables()` og `search_variables()` – finn variabler
- `describe_variable()` og `variable_summary()` – forstå og oppsummer serier
- `coverage()` – undersøk datadekning
- `plot_series()` – visualiser tidsserier
- `compare_series()` – sammenlign flere serier
- `correlate_series()` – beregn parvise korrelasjoner
- `growth_table()` – analyser vekst over flere perioder
- `latest_observations()` – finn siste tilgjengelige observasjoner
- `overview_kostra_data()` – oversikt over KOSTRA-data
- `rank_kostra()` og `compare_kostra_units()` – sammenlign KOSTRA-enheter

Se funksjonenes hjelpesider i R for full dokumentasjon.

## Dokumentasjon

NorMacro inneholder fire introduksjonsvignetter:

1. **Kom i gang med NorMacro** – finn data, variabler og metadata
2. **Introduksjon til NorMacro** – grunnleggende analyse og visualisering
3. **Internasjonale sammenligninger med NorMacro** – analyser på tvers av land
4. **KOSTRA-analyse med NorMacro** – kommunale og regionale sammenligninger

Vignettene kan åpnes med:

```r
browseVignettes("NorMacro")
```

## Datakilder

NorMacro henter data fra offentlige og etablerte datakilder, blant annet:

- Statistisk sentralbyrå (SSB)
- Norges Bank
- NAV
- Eurostat
- Federal Reserve Economic Data (FRED)

Detaljert kildeinformasjon følger de enkelte variablene i metadataene.

## Prinsipper

NorMacro bygger på noen enkle prinsipper:

- representative indikatorer fremfor flest mulig serier
- én anbefalt serie per økonomisk fenomen
- offentlige originalkilder når det er mulig
- metadata som en integrert del av databasen
- transparente beregninger
- konsistente datastrukturer
- reproduserbar datainnhenting og analyse

## Lisens

Datakildene tilhører de respektive institusjonene.

NorMacro distribuerer kode for innhenting, standardisering, dokumentasjon
og analyse av offentlig tilgjengelige data.
