
---
title: "Introduksjon til NorMacro"
output: rmarkdown::html_vignette
vignette: >
  %\VignetteIndexEntry{Introduksjon til NorMacro}
  %\VignetteEngine{knitr::rmarkdown}
  %\VignetteEncoding{UTF-8}
---

```{r setup, include=FALSE}
knitr::opts_chunk$set(
  collapse = TRUE,
  comment = "#>"
)
```

```{r}
library(NorMacro)
```

## NorMacro

NorMacro er en R-pakke for innhenting, organisering og analyse av norske
makroøkonomiske data.

Pakken samler økonomiske tidsserier fra flere kilder i et felles format og
knytter dataene til metadata som beskriver blant annet kilde, enhet, kategori
og analysetype.

Denne vignetten viser en grunnleggende arbeidsflyt med NorMacro. Eksemplene
bruker et lite, statisk datasett som følger med pakken. Det gjør at vignetten
kan kjøres uten å hente data fra eksterne API-er.

## Eksempeldata

NorMacro inneholder eksempeldatasettet `normacro_example`. Det består av et
utvalg norske makroøkonomiske årsserier for perioden 2000–2025.

```{r}
data(normacro_example)
data(normacro_example_metadata)

dim(normacro_example)
```

```{r}
names(normacro_example)
```

Datasettet inneholder både nivåserier, vekstrater og indekser fra flere deler
av norsk økonomi.

De tilhørende metadataene finnes i `normacro_example_metadata`.

```{r}
normacro_example_metadata[
  c(
    "Variabel",
    "Display_navn",
    "Kategori",
    "Enhet",
    "Analyse_type"
  )
]
```

## Datadekning

`coverage()` gir en samlet oversikt over hvilke perioder variablene dekker,
antall observasjoner og eventuell manglende data.

```{r}
coverage(normacro_example)
```

For eksempeldatasettet har alle seriene observasjoner for hele perioden
2000–2025.

Med det fullstendige NorMacro-datasettet vil startår og datadekning variere
mellom seriene.

## Undersøk én variabel

`variable_summary()` samler sentral informasjon om én variabel.

Her undersøker vi norsk inflasjon:

```{r}
variable_summary(
  "Inflasjon",
  data = normacro_example
)
```

Resultatet kombinerer metadata og dataanalyse. Det viser blant annet
beskrivelse, kilde, måleenhet, datadekning, siste observasjon, deskriptiv
statistikk og de sterkeste korrelasjonene med andre variabler i datasettet.

## Plotting av en tidsserie

`plot_series()` lager en tidsseriefigur med informasjon fra NorMacro-metadataene
brukt til blant annet tittel og aksemerking.

```{r fig.width=7, fig.height=4.5}
plot_series(
  "Inflasjon",
  data = normacro_example
)
```

Figuren viser hvordan inflasjonen har variert gjennom perioden.

## Sammenlign flere serier

Makroøkonomiske variabler har ofte forskjellige måleenheter og størrelsesnivåer.
`compare_series()` kan derfor normalisere serier slik at utviklingen kan
sammenlignes på en felles skala.

```{r fig.width=7, fig.height=4.5}
compare_series(
  c(
    "Inflasjon",
    "Arbeidsledighetsrate_NAV",
    "BNP_Fastland_vekst",
    "Styringsrente"
  ),
  data = normacro_example
)
```

Standardinnstillingen er `normalize = TRUE`. Det gjør figuren egnet til å
sammenligne utviklingsmønstre selv om de opprinnelige seriene måles på ulike
skalaer.

## Korrelasjon mellom variabler

`correlate_series()` beregner parvise korrelasjoner mellom valgte tidsserier.

```{r}
correlate_series(
  c(
    "Inflasjon",
    "Arbeidsledighetsrate_NAV",
    "BNP_Fastland_vekst",
    "Styringsrente"
  ),
  data = normacro_example
)
```

Tabellen viser korrelasjonskoeffisient, p-verdi, antall observasjoner og
perioden som inngår i beregningen.

Korrelasjon beskriver statistisk samvariasjon mellom serier. Den innebærer
ikke i seg selv en kausal sammenheng.

## Vekst over flere perioder

For nivåserier kan `growth_table()` brukes til å sammenligne utviklingen over
flere tidshorisonter.

```{r}
growth_table(
  c(
    "Befolkning",
    "Arbeidsstyrke",
    "Sysselsatte"
  ),
  data = normacro_example
)
```

Tabellen viser siste observasjon samt samlet vekst og gjennomsnittlig årlig
vekst (CAGR) over ett, fem og ti år.

## Siste tilgjengelige observasjoner

`latest_observations()` gir en kompakt oversikt over den siste observasjonen
for hver variabel.

```{r}
latest_observations(
  data = normacro_example
)
```

Resultatet kombinerer siste verdi med sentrale metadata, blant annet kategori,
beskrivelse, enhet, kilde og analysetype.

## Arbeid med det fullstendige datasettet

Eksempeldatasettet er laget for dokumentasjon og reproducerbare eksempler.
Ved vanlig bruk kan det fullstendige norske makrodatasettet hentes med
`get_normacro()`:

```{r eval=FALSE}
macro <- get_normacro()
```

Funksjonene i denne vignetten kan deretter brukes på samme måte:

```{r eval=FALSE}
coverage(macro)

variable_summary(
  "Inflasjon",
  data = macro
)

plot_series(
  "Inflasjon",
  data = macro
)
```

Det fullstendige datasettet inneholder flere variabler og lengre historiske
tidsserier enn eksempeldatasettet.

NorMacro inneholder også funksjonalitet for internasjonale sammenligninger,
konjunkturanalyse og norske kommune- og fylkesdata fra KOSTRA. Disse delene
behandles separat fra den grunnleggende arbeidsflyten som er vist her.