
---
title: "Avansert analyse med comparison_series"
output: rmarkdown::html_vignette
vignette: >
  %\VignetteIndexEntry{Avansert analyse med comparison_series}
  %\VignetteEngine{knitr::rmarkdown}
  %\VignetteEncoding{UTF-8}
---

```{r, include = FALSE}
knitr::opts_chunk$set(
  collapse = TRUE,
  comment = "#>"
)
```

## Oversikt

NorMacro har et objektbasert analyse-API for analyser som kombinerer flere
norske og internasjonale tidsserier.

Arbeidsflyten bygger på objekter av klassen `comparison_series`:

```text
combine_series()
       |
       v
comparison_series
       |
       +-- index()
       +-- normalize()
       +-- growth()
       +-- correlate()
       +-- regress()
       +-- autocorrelate()
       +-- plot()
```

Dette gjør det mulig å skille mellom valg av serier, transformasjon og analyse.

## Kombinere serier

`combine_series()` kan hente norske og internasjonale serier inn i samme
datastruktur.

```{r, eval = FALSE}
x <- combine_series(
  norway = c(
    "Inflasjon",
    "BNP_Fastland_vekst"
  ),
  international = list(
    SE = c(
      "Inflasjon",
      "BNP_vekst"
    )
  ),
  start_year = 2000,
  end_year = 2025
)
```

Resultatet er et `comparison_series`-objekt i langt format. Hver serie får en
unik `Serie_id` som kombinerer land og variabel.

```{r, eval = FALSE}
x
```

Seriene i eksemplet kan identifiseres med:

```text
NO_Inflasjon
NO_BNP_Fastland_vekst
SE_Inflasjon
SE_BNP_vekst
```

## Visualisering

Et `comparison_series`-objekt kan plottes direkte:

```{r, eval = FALSE}
plot(x)
```

Transformasjoner returnerer nye `comparison_series`-objekter og kan derfor
kombineres videre med plotting og analyse.

## Indeksering

Serier med forskjellige måleenheter kan sammenlignes ved å indeksere dem til
et felles basisår.

```{r, eval = FALSE}
x_index <- index(
  x,
  base_year = 2015
)

plot(x_index)
```

Standard basisverdi er 100.

`normalize()` er en snarvei for indeksering med basisverdi 100:

```{r, eval = FALSE}
x_normalized <- normalize(
  x,
  base_year = 2015
)
```

Hvis basisår ikke oppgis, brukes første år der alle seriene har tilgjengelige
observasjoner.

## Vekst og endring

`growth()` beregner transformasjoner separat for hver serie.

Prosentvis vekst fra én periode til den neste:

```{r, eval = FALSE}
x_growth <- growth(
  x,
  periods = 1,
  percent = TRUE
)
```

Absolutt endring kan beregnes med:

```{r, eval = FALSE}
x_change <- growth(
  x,
  periods = 1,
  percent = FALSE
)
```

Informasjon om transformasjonen lagres i objektet og følger det videre i
analysen.

## Korrelasjon

Parvise korrelasjoner kan beregnes direkte fra et `comparison_series`-objekt:

```{r, eval = FALSE}
correlate(x_growth)
```

Resultatet inneholder blant annet korrelasjon, p-verdi, antall observasjoner
og analyseperiode for hvert seriepar.

Andre korrelasjonsmetoder kan også brukes:

```{r, eval = FALSE}
correlate(
  x_growth,
  method = "spearman"
)
```

## Regresjon

`regress()` bruker `Serie_id` som variabelnavn i vanlige R-formler.

```{r, eval = FALSE}
model <- regress(
  x_growth,
  formula =
    NO_BNP_Fastland_vekst ~
      NO_Inflasjon +
      SE_BNP_vekst
)

model
```

En mer detaljert modelloppsummering fås med:

```{r, eval = FALSE}
summary(model)
```

Regresjonsresultatet inneholder informasjon om blant annet estimert periode,
antall observasjoner, koeffisienter og modelltilpasning.

## Autokorrelasjon

Autokorrelasjon kan beregnes separat for hver serie:

```{r, eval = FALSE}
autocorrelate(
  x_growth,
  lags = 1:3
)
```

Dette gjør det enkelt å undersøke hvor sterkt observasjoner henger sammen med
tidligere observasjoner i samme serie.

## En samlet arbeidsflyt

Funksjonene er laget for å kunne kombineres med base-R-pipen:

```{r, eval = FALSE}
x <- combine_series(
  norway = c(
    "Inflasjon",
    "BNP_Fastland_vekst"
  ),
  international = list(
    SE = c(
      "Inflasjon",
      "BNP_vekst"
    )
  ),
  start_year = 2000,
  end_year = 2025
)

x |>
  growth(
    periods = 1,
    percent = TRUE
  ) |>
  correlate()
```

Tilsvarende kan transformerte data sendes videre til regresjon:

```{r, eval = FALSE}
x |>
  growth(
    periods = 1,
    percent = TRUE
  ) |>
  regress(
    NO_BNP_Fastland_vekst ~
      NO_Inflasjon +
      SE_BNP_vekst
  )
```

## To nivåer i analyse-API-et

NorMacro har to komplementære måter å arbeide med sammenligninger på.

`compare_series()` er egnet for raske sammenligninger og visualiseringer.

`combine_series()` oppretter derimot et eksplisitt `comparison_series`-objekt
som kan transformeres og brukes videre i statistiske analyser.

Det objektbaserte API-et er derfor særlig nyttig når analysen består av flere
trinn:

```text
velg serier
    |
    v
combine_series()
    |
    v
transformer
    |
    v
analyser
    |
    v
visualiser eller oppsummer
```

Denne strukturen gjør analysene eksplisitte og reproduserbare.