
---
title: "Forventninger og fremoverskuende indikatorer"
output: rmarkdown::html_vignette
vignette: >
  %\VignetteIndexEntry{Forventninger og fremoverskuende indikatorer}
  %\VignetteEngine{knitr::rmarkdown}
  %\VignetteEncoding{UTF-8}
---

```{r setup, include=FALSE}
knitr::opts_chunk$set(
  collapse = TRUE,
  comment = "#>"
)
```

```{r}
library(NorMacro)
```

Makroøkonomisk analyse bruker både observerte størrelser og indikatorer som kan
si noe om utviklingen fremover. Det er viktig å skille mellom direkte målte
forventninger og observerte indikatorer som har fremoverskuende
informasjonsinnhold.

NorMacro inneholder begge typer informasjon.

## Direkte målte forventninger

`Inflasjonsforventninger_5aar` viser økonomenes forventning til den generelle
prisveksten fem år frem.

Serien er basert på Norges Banks forventningsundersøkelse og er et direkte,
surveybasert mål på langsiktige inflasjonsforventninger.

Den årlige NorMacro-serien er beregnet som gjennomsnittet av de fire
kvartalsobservasjonene i hvert komplette kalenderår.

```{r, eval=FALSE}
data <- get_normacro()

data |>
  dplyr::select(
    Aar,
    Inflasjon,
    Inflasjonsforventninger_5aar
  ) |>
  dplyr::filter(
    Aar >= 2002
  )
```

`Inflasjonsforventninger_5aar` bør ikke tolkes som en prognose for neste års
inflasjon. Serien måler forventet prisvekst fem år frem og er særlig relevant
for analyser av langsiktige inflasjonsforventninger og forventningsforankring.

## Fremoverskuende indikatorer

Andre NorMacro-serier måler ikke forventninger direkte, men kan inneholde
informasjon om den videre økonomiske utviklingen.

Eksempler er:

- `Rentekurve`
- `Aksjekursindeks`
- `Ordrebeholdning`
- `Konjunkturindikator`
- `Ressursknapphet`

Rentekurven og aksjemarkedet reflekterer markedspriser og kan derfor inneholde
informasjon om markedsaktørenes vurdering av fremtidige økonomiske forhold.

Ordrebeholdning, ressursknapphet og den sammensatte konjunkturindikatoren bygger
på observerte forhold og virksomhetenes vurderinger. De kan reagere før
utviklingen blir synlig i bredere realøkonomiske størrelser som BNP og
arbeidsledighet.

## Tre typer informasjon

Det er nyttig å skille mellom tre grupper:

1. **Realiserte makrodata**, som BNP-vekst, inflasjon og arbeidsledighet.
2. **Fremoverskuende indikatorer**, som rentekurve, ordrebeholdning og
   konjunkturindikatorer.
3. **Direkte målte forventninger**, som `Inflasjonsforventninger_5aar`.

Disse bør ikke tolkes som om de måler det samme. De kan derimot brukes sammen
for å belyse ulike sider av konjunktur- og forventningsbildet.

## Analyse i NorMacro

Eksisterende generelle analysefunksjoner kan brukes også på
forventningsindikatorer.

For eksempel:

```{r, eval=FALSE}
compare_series(
  c(
    "Inflasjon",
    "Inflasjonsforventninger_5aar",
    "Rentekurve"
  )
)
```

eller:

```{r, eval=FALSE}
plot_series(
  "Inflasjonsforventninger_5aar"
)
```

NorMacro har ikke en egen analysefunksjon for forventninger. Det er tilsiktet:
de generelle analyseverktøyene er tilstrekkelige, mens den viktigste
forskjellen ligger i hvordan indikatorene tolkes.
