
---
title: "Internasjonale sammenligninger med NorMacro"
output: rmarkdown::html_vignette
vignette: >
  %\VignetteIndexEntry{Internasjonale sammenligninger med NorMacro}
  %\VignetteEngine{knitr::rmarkdown}
  %\VignetteEncoding{UTF-8}
---

```{r setup, include=FALSE}
knitr::opts_chunk$set(
  collapse = TRUE,
  comment = "#>"
)
```

```{r}
library(NorMacro)
```

## Internasjonale data i NorMacro

NorMacro inneholder standardiserte makroøkonomiske data som kan brukes til
å sammenligne Norge med andre europeiske land.

De internasjonale dataene følger samme grunnprinsipp som de norske dataene,
men inneholder i tillegg kolonnen `Land`. Hver rad representerer derfor en
kombinasjon av land og år.

Denne vignetten bruker et statisk eksempeldatasett som følger med pakken.
Det gjør eksemplene reproducerbare og uavhengige av eksterne API-er.

## Eksempeldatasettet

```{r}
data(normacro_international_example)
data(normacro_international_example_metadata)

dim(normacro_international_example)
```

Eksempeldatasettet inneholder årlige observasjoner for perioden 2000–2025
for Norge, Sverige, Danmark, Finland, Tyskland og Frankrike.

```{r}
sort(unique(normacro_international_example$Land))
```

De økonomiske variablene omfatter blant annet priser, arbeidsmarked,
nasjonalregnskap, boligmarked og utenriksøkonomi.

```{r}
names(normacro_international_example)
```

Metadataene beskriver variablene og deres enheter:

```{r}
normacro_international_example_metadata[
  c(
    "Variabel",
    "Display_navn",
    "Kategori",
    "Enhet",
    "Analyse_type"
  )
]
```

## Sammenlign én variabel mellom land

`plot_series()` kan brukes til å plotte samme variabel for flere land.

Her sammenlignes inflasjonen i Norge, Sverige og Danmark:

```{r fig.width=7, fig.height=4.5}
compare_countries(
  "Inflasjon",
  countries = c("NO", "SE", "DK"),
  data = normacro_international_example
)
```

Når `data` inneholder kolonnen `Land`, tegnes én tidsserie per land.

Det gjør det mulig å se både felles økonomiske bevegelser og perioder der
utviklingen skiller seg mellom landene.

## Sammenlign alle eksempel-landene

Det samme kan gjøres for alle landene i datasettet.

```{r fig.width=7, fig.height=4.5}
compare_countries(
  "BNP_vekst",
  data = normacro_international_example
)
```

Her viser figuren årlig vekst i BNP i faste priser.

Makroøkonomiske sjokk kan påvirke flere land samtidig, men både størrelse
og tidsforløp kan variere mellom økonomiene.

## Sammenlign flere variabler innen ett land

Internasjonale data kan også brukes til å studere samspillet mellom flere
økonomiske størrelser innen ett bestemt land.

`compare_series()` har argumentet `country`, som velger landet som skal
analyseres.

```{r fig.width=7, fig.height=4.5}
compare_series(
  c(
    "Inflasjon",
    "BNP_vekst",
    "Arbeidsledighetsrate"
  ),
  data = normacro_international_example,
  country = "NO"
)
```

Som standard normaliseres seriene. Det gjør det lettere å sammenligne
utviklingen når variablene har forskjellige måleenheter og nivåer.

## Korrelasjoner innen ett land

`correlate_series()` kan brukes etter at datasettet er filtrert til ett land.

```{r}
norway <- normacro_international_example[
  normacro_international_example$Land == "NO",
]

correlate_series(
  c(
    "Inflasjon",
    "BNP_vekst",
    "Arbeidsledighetsrate",
    "Boligprisvekst"
  ),
  data = norway
)
```

NorMacro bruker tilgjengelige felles observasjoner for hvert variabelpar.
Analyseperioden kan derfor variere mellom korrelasjonene når tidsseriene
har forskjellig datadekning.

Korrelasjoner beskriver statistisk samvariasjon og innebærer ikke i seg
selv en kausal sammenheng.

## Siste observasjoner på tvers av land

`latest_observations()` gjenkjenner den internasjonale datastrukturen og
finner siste tilgjengelige observasjon for hver kombinasjon av land og
variabel.

```{r}
latest_observations(
  data = normacro_international_example
)
```

Resultatet inkluderer både land, verdi og sentrale metadata.

Det kan for eksempel filtreres videre med vanlige R-verktøy dersom bare
enkelte land eller kategorier er interessante.

## Hent det fullstendige internasjonale datasettet

Det statiske eksempeldatasettet brukes i denne vignetten for å gjøre
dokumentasjonen reproducerbar.

Ved vanlig bruk hentes det fullstendige internasjonale datasettet med:

```{r eval=FALSE}
international <- get_international_macro()
```

De samme analysefunksjonene kan deretter brukes på det fullstendige
datasettet.

```{r eval=FALSE}
compare_countries(
  "Inflasjon",
  countries = c("NO", "SE", "DK", "DE"),
  data = international
)

compare_series(
  c(
    "Inflasjon",
    "BNP_vekst",
    "Arbeidsledighetsrate"
  ),
  data = international,
  country = "NO"
)
```

`get_international_macro()` kan hente eller bygge data fra NorMacros
internasjonale datakilder. Derfor kjøres ikke denne datainnhentingen som
en del av selve vignettbyggingen.

## Videre analyse

Internasjonale data gjør det mulig å bruke NorMacro både til å analysere
utviklingen i ett land og til å sette norsk økonomi inn i en bredere
europeisk sammenheng.

Mer avanserte analyser kan bygge videre på de samme standardiserte
variablene, blant annet gjennom normalisering, korrelasjonsanalyse,
regresjon og konjunkturanalyse.