
---
title: "Kom i gang med NorMacro"
output: rmarkdown::html_vignette
vignette: >
  %\VignetteIndexEntry{Kom i gang med NorMacro}
  %\VignetteEngine{knitr::rmarkdown}
  %\VignetteEncoding{UTF-8}
---

```{r setup, include = FALSE}
knitr::opts_chunk$set(
  collapse = TRUE,
  comment = "#>"
)

library(NorMacro)
```

# Kom i gang med NorMacro

NorMacro er en R-pakke for analyse av norsk og internasjonal økonomi.

Pakken samler økonomiske data fra flere kilder i et felles format og
inneholder funksjoner for å utforske, analysere og visualisere dataene.
Målet er å gjøre det enklere å gå fra et økonomisk spørsmål til en
reproduserbar analyse i R.

Denne introduksjonen viser en vanlig arbeidsflyt i NorMacro:

1. få oversikt over tilgjengelige data
2. finne relevante variabler
3. undersøke hva variablene betyr og hvor dataene kommer fra
4. kontrollere hvilken periode dataene dekker
5. analysere dataene
6. visualisere resultatene

Du trenger ikke kjenne den interne oppbygningen av NorMacro for å bruke
analyseverktøyene.

# Last NorMacro

Etter at NorMacro er installert, lastes pakken på vanlig måte:

```{r}
library(NorMacro)
```

NorMacro inneholder et standardisert datasett med makroøkonomiske
tidsserier. Det kan hentes med:

```{r get-data, eval = FALSE}
data <- get_normacro()
```

`data` er nå et vanlig R-datasett som kan brukes både med funksjonene i
NorMacro og med andre R-pakker.

For mange NorMacro-funksjoner trenger du imidlertid ikke hente datasettet
eksplisitt. Dersom `data` ikke oppgis, brukes NorMacros standarddatasett
automatisk.

Dette gjør at du for eksempel kan utforske tilgjengelige data direkte.

# Få oversikt over dataene

En god start er å undersøke hva NorMacro inneholder:

```{r, eval = FALSE}
overview()
```

`overview()` gir en overordnet beskrivelse av datasettet og er nyttig når
du møter NorMacro for første gang.

Et mer konkret spørsmål er ofte:

> Hvilke økonomiske variabler finnes i datasettet?

Du kan se variablene med:

```{r, eval = FALSE}
list_variables()
```

Listen kan være lang. Dersom du allerede vet omtrent hva du er interessert
i, er det derfor ofte enklere å søke.

Anta for eksempel at du vil undersøke arbeidsledighet:

```{r, eval = FALSE}
search_variables("arbeidsledighet")
```

Søket gjør at du ikke trenger å kjenne NorMacros eksakte variabelnavn på
forhånd.

Det samme kan gjøres for andre økonomiske temaer. For eksempel:

```{r, eval = FALSE}
search_variables("inflasjon")
```

eller:

```{r, eval = FALSE}
search_variables("BNP")
```

Dette gir en enkel arbeidsmåte:

**økonomisk tema → søk etter variabel → undersøk variabelen → analyser**

# Forstå variabelen før du analyserer

Når du har funnet en interessant variabel, bør du undersøke hva den
faktisk representerer før du bruker den i en analyse.

Anta at søket har gitt deg variabelen `Arbeidsledighet`.

Du kan undersøke variabelen med:

```{r, eval = FALSE}
describe_variable("Arbeidsledighet")
```

Her får du informasjon som hjelper deg å tolke tidsserien riktig.

Det er særlig viktig å være oppmerksom på:

- hva variabelen måler
- hvilken enhet den er oppgitt i
- hvilken datakilde den kommer fra
- hvilken periode den dekker

Dette er en viktig del av økonomisk analyse. To tidsserier kan ha lignende
navn, men likevel måle forskjellige økonomiske størrelser.

Du kan også få en samlet oppsummering av en variabel:

```{r, eval = FALSE}
variable_summary("Arbeidsledighet")
```

`variable_summary()` kombinerer informasjon om variabelen med en
statistisk oppsummering av dataene.

# Hvor langt tilbake finnes data?

Økonomiske tidsserier har ulik dekningsperiode. Før du velger periode for
en analyse, er det derfor nyttig å undersøke datadekningen.

```{r, eval = FALSE}
coverage()
```

Dersom du arbeider med en bestemt variabel, kan informasjonen fra
`describe_variable()` og `variable_summary()` brukes sammen med
dekningsoversikten for å vurdere hvilken analyseperiode som er
hensiktsmessig.

Dette er spesielt viktig når flere variabler skal sammenliknes. En analyse
kan ikke uten videre starte tidligere enn den korteste tidsserien som
inngår.

