
---
title: "KOSTRA-analyse med NorMacro"
output: rmarkdown::html_vignette
vignette: >
  %\VignetteIndexEntry{KOSTRA-analyse med NorMacro}
  %\VignetteEngine{knitr::rmarkdown}
  %\VignetteEncoding{UTF-8}
---

```{r setup, include=FALSE}
knitr::opts_chunk$set(
  collapse = TRUE,
  comment = "#>",
  fig.width = 7,
  fig.height = 5
)
```

```{r}
library(NorMacro)
```

NorMacro inneholder verktøy for å arbeide med kommunale og regionale
data fra KOSTRA.

KOSTRA-data skiller seg fra de vanlige makroøkonomiske tidsseriene ved
at datasettet inneholder observasjoner for flere geografiske enheter.
Dette gjør det mulig å sammenligne kommuner, undersøke utviklingen over
tid og vurdere en kommune mot andre kommuner.

Denne vignetten viser en grunnleggende arbeidsflyt:

1. undersøk KOSTRA-datasettet
2. se hvilke indikatorer datasettet inneholder
3. oppsummer en indikator
4. ranger kommuner
5. sammenlign utviklingen mellom kommuner
6. visualiser resultatene

# Eksempeldata

For å gjøre eksemplene reproduserbare bruker vi det statiske
eksempeldatasettet `normacro_kostra_example`.

```{r}
data(normacro_kostra_example)

normacro_kostra_example
```

Datasettet inneholder utvalgte nøkkeltall for Oslo, Bergen og Trondheim
for perioden 2020–2025.

Et KOSTRA-datasett i NorMacro har noen faste identifikasjonskolonner:

- `Enhet` er enhetens kode
- `Enhet_navn` er navnet på kommunen eller den regionale enheten
- `Enhetstype` angir hvilken type enhet observasjonen gjelder
- `Aar` angir observasjonsåret

De øvrige kolonnene er KOSTRA-indikatorer.

# Få oversikt over datasettet

En naturlig start er:

```{r}
overview_kostra_data(normacro_kostra_example)
```

`overview_kostra_data()` viser blant annet hvilken KOSTRA-tabell
datasettet kommer fra, hvilken periode det dekker, hvor mange enheter
det inneholder og hvor mange indikatorer som er tilgjengelige.

NorMacro lagrer informasjon om KOSTRA-tabellen som attributter på
datasettet. Det gjør at flere funksjoner kan identifisere tabellen
automatisk.

# Metadata og indikatorer

Metadata for KOSTRA-tabellen kan hentes direkte fra datasettet:

```{r}
kostra_metadata <- get_kostra_metadata(
  data = normacro_kostra_example
)

kostra_metadata
```

Metadataene viser blant annet indikatorenes variabelnavn, visningsnavn,
måleenhet og analysetype.

I resten av vignetten bruker vi indikatoren:

```r
Netto_driftsresultat
```

Metadataene viser at dette er netto driftsresultat målt i prosent.

# Oppsummer en indikator

`kostra_summary()` gir en statistisk oppsummering av en indikator for
ett år.

Dersom `year` ikke oppgis, brukes siste tilgjengelige år:

```{r}
kostra_summary(
  "Netto_driftsresultat",
  data = normacro_kostra_example
)
```

Her får vi blant annet antall enheter, gjennomsnitt, median, kvartiler,
minimum og maksimum.

Dette gir et raskt bilde av hvordan indikatoren fordeler seg mellom
enhetene i datasettet.

# Ranger kommuner

Kommunene kan rangeres etter en bestemt indikator med `rank_kostra()`.

```{r}
rank_kostra(
  "Netto_driftsresultat",
  data = normacro_kostra_example,
  year = 2025
)
```

Som standard rangeres høyeste verdi først.

Rangeringen kan også visualiseres:

```{r}
plot_kostra_ranking(
  "Netto_driftsresultat",
  data = normacro_kostra_example,
  year = 2025
)
```

Figuren gjør det enkelt å se forskjellene mellom kommunene i det valgte
året.

Det er viktig å tolke en rangering i lys av indikatoren som analyseres.
En høy verdi er ikke nødvendigvis økonomisk bedre for alle
KOSTRA-indikatorer.

# Sammenlign kommuner over tid

Et øyeblikksbilde for ett år forteller ikke hele historien. Ofte er det
minst like interessant å undersøke hvordan kommunene har utviklet seg
over tid.

`compare_kostra_units()` kan brukes til dette:

```{r}
compare_kostra_units(
  "Netto_driftsresultat",
  data = normacro_kostra_example,
  units = c("0301", "4601", "5001"),
  start_year = 2020
)
```

Resultatet viser både siste verdi og endringen siden startåret.

Her brukes KOSTRA-kodene:

- `0301` – Oslo
- `4601` – Bergen
- `5001` – Trondheim

Dette gjør det mulig å kombinere dagens nivå med utviklingen over en
lengre periode.

# Visualiser utviklingen

KOSTRA-data kan også brukes direkte med `plot_series()`.

```{r}
plot_series(
  "Netto_driftsresultat",
  data = normacro_kostra_example
)
```

Når datasettet inneholder flere kommuner, tegnes én tidsserie for hver
enhet.

NorMacro bruker informasjonen som er lagret på KOSTRA-datasettet til å
legge inn blant annet tabelltittel, måleenhet og kilde i figuren.

Dette gjør `plot_series()` nyttig både for vanlige makroøkonomiske
tidsserier, internasjonale data og KOSTRA-data.

# Fra eksempeldata til egne KOSTRA-analyser

Eksempeldatasettet er lite for at vignetten skal kunne bygges raskt og
uten eksterne API-kall. I en faktisk analyse vil man normalt arbeide med
flere kommuner og eventuelt flere indikatorer.

NorMacro inneholder funksjoner for å hente og standardisere KOSTRA-data,
samt mer avanserte verktøy for blant annet benchmarking mot
KOSTRA-grupper og andre sammenligningsgrunnlag.

Den grunnleggende arbeidsflyten er likevel den samme:

**hent data → undersøk datasettet → forstå indikatoren → sammenlign
enheter → analyser utviklingen → visualiser resultatene**

Når denne arbeidsflyten er kjent, kan de mer avanserte
benchmark-funksjonene brukes til å bygge videre på analysen.
