
---
title: "Nasjonalregnskap med NorMacro"
output: rmarkdown::html_vignette
vignette: >
  %\VignetteIndexEntry{Nasjonalregnskap med NorMacro}
  %\VignetteEngine{knitr::rmarkdown}
  %\VignetteEncoding{UTF-8}
---

```{r setup, include=FALSE}
knitr::opts_chunk$set(collapse = TRUE, comment = "#>")
```

```{r}
library(NorMacro)
```

## Nasjonalregnskapsidentiteten

En sentral sammenheng i nasjonalregnskapet er at bruttonasjonalproduktet kan
skrives som summen av innenlandsk etterspørsel og nettoeksport:

\[
BNP = C + G + I + X - M
\]

der:

- \(C\) er konsum i husholdninger og ideelle organisasjoner
- \(G\) er konsum i offentlig forvaltning
- \(I\) er bruttoinvestering i alt
- \(X\) er eksport
- \(M\) er import

NorMacro inneholder årlige serier for alle disse komponentene.

## Variabler i NorMacro

For nasjonalregnskapsidentiteten brukes følgende serier i løpende priser:

- `BNP_lopende`
- `Konsum_husholdninger_ideelle_lopende`
- `Offentlig_konsum_lopende`
- `Bruttoinvestering_i_alt_lopende`
- `Eksport_lopende`
- `Import_lopende`

Alle seriene måles i millioner kroner og har data fra 1970.

NorMacro inneholder også `Privat_konsum_lopende`, som gjelder konsum i
husholdninger, og `Investeringer_lopende`, som gjelder bruttoinvestering i
fast realkapital. Disse er smalere aggregater enn henholdsvis
`Konsum_husholdninger_ideelle_lopende` og
`Bruttoinvestering_i_alt_lopende`, og brukes derfor ikke direkte i
nasjonalregnskapsidentiteten.

## Kontroller identiteten

Den enkleste måten å kontrollere sammenhengen på er å bruke seriene i løpende
priser:

```{r, eval=FALSE}
data <- get_normacro()

nr <- data |>
  dplyr::transmute(
    Aar,
    BNP_lopende,
    Beregnet_BNP =
      Konsum_husholdninger_ideelle_lopende +
      Offentlig_konsum_lopende +
      Bruttoinvestering_i_alt_lopende +
      Eksport_lopende -
      Import_lopende,
    Avvik =
      BNP_lopende -
      Beregnet_BNP
  )

nr
```

`Beregnet_BNP` konstrueres her direkte fra etterspørselskomponentene.

`Beregnet_BNP` konstrueres her direkte fra etterspørselskomponentene.

Komponentene summerer til publisert BNP med bare små avrundingsavvik i
milliontallene. Identiteten kan dermed kontrolleres direkte med
NorMacro-data.

## Komponenter som andel av BNP

Identiteten gjør det også mulig å undersøke størrelsen på de ulike
etterspørselskomponentene relativt til BNP.

For eksempel kan andeler av BNP beregnes slik:

```{r, eval=FALSE}
data |>
  dplyr::transmute(
    Aar,
    Konsum_husholdninger_ideelle_andel =
      Konsum_husholdninger_ideelle_lopende / BNP_lopende * 100,
    Offentlig_konsum_andel =
      Offentlig_konsum_lopende / BNP_lopende * 100,
    Bruttoinvestering_i_alt_andel =
      Bruttoinvestering_i_alt_lopende / BNP_lopende * 100,
    Eksportandel =
      Eksport_lopende / BNP_lopende * 100,
    Importandel =
      Import_lopende / BNP_lopende * 100
  )
```

NorMacro inneholder allerede flere slike beregnede BNP-andeler som egne
variabler.

## Løpende og faste priser

Når selve nasjonalregnskapsidentiteten skal kontrolleres, bør seriene i
løpende priser brukes.

NorMacro inneholder også realserier i faste priser eller kjedevolum. Disse er
velegnet til analyse av realøkonomisk vekst, men kjedede volumserier er ikke
nødvendigvis additive.

Det betyr at man ikke bør summere kjedevolumserier for konsum, investeringer,
eksport og import og forvente at resultatet blir nøyaktig lik BNP i faste
priser.

Dette skillet er viktig:

- løpende priser brukes til regnskapsmessige identiteter og andeler
- faste priser og kjedevolum brukes til analyse av real vekst og volumendringer

## Analyse i NorMacro

Ved analyse av realøkonomisk utvikling kan det være mer relevant å bruke
de mer avgrensede seriene for husholdningenes konsum og bruttoinvestering
i fast realkapital:

```{r, eval=FALSE}
compare_series(
  c(
    "Privat_konsum",
    "Offentlig_konsum",
    "Investeringer",
    "Eksport",
    "Import"
  )
)
```

eller:

```{r, eval=FALSE}
growth_table(
  c(
    "Privat_konsum",
    "Offentlig_konsum",
    "Investeringer",
    "Eksport",
    "Import"
  )
)
```

Nasjonalregnskapsidentiteten gir dermed både et pedagogisk rammeverk og et
utgangspunkt for å analysere hvordan ulike deler av etterspørselen utvikler
seg over tid.
