
---
title: "Internasjonale datakilder"
toc-depth: 2
page-layout: full
---

```{r}
#| label: set-root
#| include: false

knitr::opts_knit$set(
  root.dir = normalizePath("..")
)
```

```{r}
#| label: setup
#| include: false

source("source_all.R")

metadata_international <- get_international_metadata()
international <- get_international_macro()
```

## Formål

NorMacro inneholder et kuratert utvalg harmoniserte internasjonale makroøkonomiske tidsserier.

Målet er ikke å inkludere flest mulig indikatorer, men å tilby et konsistent datasett som egner seg til analyser og sammenligninger på tvers av land.

Alle originalserier hentes automatisk fra datakildene gjennom åpne API-er. Beregnede serier konstrueres fra disse originalseriene i NorMacro.

## Prinsipper for valg av serier

Ved valg av internasjonale serier benyttes følgende prinsipper:

- originale datakilder når det er mulig
- harmoniserte definisjoner
- sammenlignbarhet mellom land
- årlige observasjoner
- lengst mulig tidsdekning
- transparente filtre og transformasjoner
- én representativ serie per økonomisk fenomen
- indeksnivå fremfor ferdig beregnede vekstrater når veksten kan beregnes konsistent i NorMacro

## Datakilder

Eurostat er hovedkilden for den internasjonale databasen.

Andre kilder kan benyttes dersom Eurostat ikke tilbyr en egnet, harmonisert serie med tilstrekkelig tidsdekning.

Den løpende og autoritative oversikten over kilde, tabell, enhet, frekvens og funksjon ligger i:

```text
data/metadata_international.csv
```

Tabellene nedenfor genereres automatisk fra denne metadatafilen ved rendering av dokumentasjonen.

## Land og geografiske aggregater

Utvalget av land og aggregater defineres av:

```r
get_standard_countries()
```

Datasettet inneholder for tiden:

```{r}
#| echo: false

summary_data <- tibble::tibble(
  Mål = c(
    "Variabler",
    "Kategorier",
    "Originale serier",
    "Beregnede serier"
  ),
  Antall = c(
    nrow(metadata_international),
    dplyr::n_distinct(metadata_international$Kategori),
    sum(metadata_international$Type == "Original"),
    sum(metadata_international$Type == "Beregnet")
  )
)

knitr::kable(
  summary_data,
  col.names = c("Omfang", "Antall"),
  caption = "Omfanget av den internasjonale databasen"
)
```

Alle observasjoner identifiseres med:

- `Aar`: kalenderår
- `Land`: landkode eller kode for geografisk aggregat

## Harmonisering

Alle internasjonale serier standardiseres før de inngår i databasen.

Dette omfatter blant annet:

- felles årskolonne: `Aar`
- felles landkolonne: `Land`
- én verdikolonne per variabel
- standardiserte variabelnavn
- standardiserte metadatafelt
- årlig frekvens
- konsistente beregninger av vekstrater og andeler
- eksplisitt dokumentasjon av kilde, tabell og enhet

Funksjonen:

```r
get_international_macro()
```

returnerer data i bredt format, med én rad per land og år.

## Variabelkatalog

Oversikten genereres automatisk fra `metadata_international.csv`.

::: {.panel-tabset}

```{r}
#| echo: false
#| results: asis

categories <- metadata_international |>
  dplyr::distinct(.data$Kategori) |>
  dplyr::arrange(.data$Kategori) |>
  dplyr::pull(.data$Kategori)

for (category_name in categories) {

  cat(
    "\n\n### ",
    category_name,
    "\n\n",
    sep = ""
  )

  table_data <- metadata_international |>
    dplyr::filter(
      .data$Kategori == category_name
    ) |>
    dplyr::transmute(
      Variabel = .data$Variabel,
      Type = .data$Type,
      Kilde = .data$Kilde,
      Tabell = .data$Tabell,
      Enhet = .data$Enhet,
      Periode = paste0(
        .data$Startaar,
        "–",
        .data$Sluttaar
      )
    ) |>
    dplyr::arrange(
      .data$Type,
      .data$Variabel
    )

  cat(
    knitr::kable(
      table_data,
      format = "html",
      escape = TRUE
    ),
    sep = "\n"
  )
}
```

:::

## Viktige serievalg

Denne delen dokumenterer valg som krever en faglig begrunnelse utover informasjonen i metadatafilen.

### Harmonisert konsumprisindeks

NorMacro-variabel:

```text
HICP
```

Kilde:

```text
Eurostat
```

Tabell:

```text
prc_hicp_aind
```

Viktige filtre:

- `coicop = CP00`
- `unit = INX_A_AVG`

`CP00` representerer totalindeksen for alle varer og tjenester.

`INX_A_AVG` gir årlig gjennomsnittlig indeksnivå.

HICP benyttes fordi indeksen er harmonisert for sammenligning mellom europeiske land. Den er derfor bedre egnet til internasjonale analyser enn de enkelte landenes nasjonale konsumprisindekser.

Variabelen `Inflasjon` beregnes i NorMacro som årlig prosentvis vekst i HICP.

### Industriproduksjon

NorMacro-variabel:

```text
Industriproduksjon
```

Kilde:

```text
Eurostat
```

Tabell:

```text
sts_inpr_a
```

Viktige filtre:

- `unit = I15`
- `s_adj = CA`
- `nace_r2 = C`

`I15` benyttes fordi NorMacro ønsker indeksnivå fremfor en ferdig beregnet vekstrate.

`CA` angir kalenderjusterte data. Kalenderjustering reduserer forskjeller som skyldes variasjon i antall arbeidsdager mellom år og land.

`C` i NACE Rev. 2 tilsvarer bearbeidende industri. Dette er valgt fordi det ligger nærmest den norske industriproduksjonsserien og gir en mer presis internasjonal sammenligning enn et bredere produksjonsaggregat.

Variabelen `Industriproduksjon_vekst` beregnes i NorMacro fra indeksnivået.

### Harmonisert arbeidsledighetsrate

NorMacro-variabel:

```text
Arbeidsledighetsrate
```

Arbeidsledighetsraten hentes som en harmonisert rate fra Eurostat.

Denne bør ikke sammenlignes direkte med den norske NAV-serien:

```text
Arbledighetsrate_NAV
```

De to seriene bygger på ulike definisjoner:

- Eurostat-serien er harmonisert for internasjonale sammenligninger
- NAV-serien måler registrerte helt arbeidsledige i Norge

Ved sammenligninger mellom land bør `Arbeidsledighetsrate` brukes.

### BNP i løpende og faste priser

NorMacro inneholder både:

```text
BNP_lopende
```

og:

```text
BNP_faste_priser
```

BNP i løpende priser brukes blant annet ved beregning av:

- BNP per innbygger
- eksportandel av BNP
- importandel av BNP
- handelsbalanse som andel av BNP
- konsum- og investeringsandeler

BNP i faste priser brukes som grunnlag for:

```text
BNP_vekst
```

Dette skiller nivå- og andelsberegninger fra volumutvikling.

### Nasjonalregnskapskomponenter

Følgende serier inngår som sentrale komponenter i nasjonalregnskapet:

- `Privat_konsum`
- `Offentlig_konsum`
- `Investeringer`
- `Eksport`
- `Import`

Til hver nivåserie beregnes relevante vekstrater og, når det er faglig meningsfullt, andeler av BNP.

Beregningene gjøres konsekvent innen hvert land og sorteres etter `Land` og `Aar`.

### Befolkning og per innbygger-serier

`Befolkning` brukes som nevner for serier per innbygger.

Dette gjelder blant annet:

```text
BNP_lopende_per_innbygger
```

`Befolkningsvekst` beregnes fra nivåserien i NorMacro.

### Sysselsetting, arbeidsstyrke og beregnede andeler

Følgende originalserier inngår:

- `Sysselsatte`
- `Arbeidsstyrke`

Følgende andeler beregnes i NorMacro:

- `Sysselsettingsandel`
- `Arbeidsstyrkeandel`

Andelene beregnes bare når teller og nevner er tilgjengelige og konsistente for samme land og år.

### Boligpriser

`Boligprisindeks` er en harmonisert indeks for boligprisutvikling.

`Boligprisvekst` beregnes som årlig prosentvis endring i indeksnivået.

Indeksnivået beholdes fordi det gir brukeren mulighet til både å analysere nivåutvikling og beregne alternative transformasjoner.

### Utenriksøkonomi

Følgende originalserier inngår:

- `Eksport`
- `Import`

Fra disse beregnes:

- `Handelsbalanse`
- `Eksportandel_BNP`
- `Importandel_BNP`
- `Handelsbalanse_andel_BNP`

Handelsbalansen beregnes som eksport minus import.

### Offentlige finanser

Internasjonale indikatorer for offentlige finanser inkluderer serier som er egnet for sammenligning på tvers av land.

Når en serie allerede publiseres som andel av BNP, beholdes den harmoniserte kildeserien dersom dette gir best sammenlignbarhet.

Metadatafilen angir om en variabel er:

- `Original`
- `Beregnet`

### Statsrente

`Statsrente_10aar` representerer en langsiktig statsobligasjonsrente.

Beskrivelsen er generell og gjelder de respektive landenes langsiktige statsrenter. Serien skal derfor ikke beskrives som en norsk statsobligasjonsrente i den internasjonale metadatafilen.

## Originale og beregnede serier

Metadatafeltet `Type` skiller mellom:

- `Original`: hentet direkte fra datakilden
- `Beregnet`: beregnet i NorMacro fra én eller flere originalserier

Beregninger omfatter blant annet:

- årlige vekstrater
- per innbygger-serier
- andeler av BNP
- arbeidsmarkedsandeler
- handelsbalanse
- arbeidsproduktivitet

Beregningene utføres separat for hvert land.

## Metadata

Internasjonale metadata kan hentes med:

```r
get_international_metadata()
```

eller, når et internasjonalt datasett allerede finnes:

```r
get_metadata(international)
```

Metadatafilen inneholder blant annet:

- `Variabel`
- `Display_navn`
- `Type`
- `Kategori`
- `Beskrivelse`
- `Kilde`
- `Kilde_url`
- `Tabell`
- `Enhet`
- `Frekvens`
- `Startaar`
- `Sluttaar`
- `Funksjon`
- `Kommentar`
- `Omraade`

## Reproduserbarhet

Alle originalserier kan hentes på nytt fra datakildene.

Cache brukes kun for å redusere nedlastingstid og er ikke en autoritativ datakilde.

Den internasjonale databasen bygges med:

```r
international <- get_international_macro()
```

Metadata kan valideres med:

```r
validate_metadata(
  get_international_metadata(),
  verbose = TRUE
)
```

Alle variabler i datasettet kan kontrolleres mot metadata med:

```r
check_metadata(
  international,
  verbose = TRUE
)
```

## Videre utvikling

Planlagt videreutvikling omfatter blant annet:

- enklere sammenligninger mellom norske og internasjonale serier
- robuste sammenligninger mellom flere land
- videre harmonisering av kilde- og enhetsinformasjon
- utvidelse med nye indikatorer når de gir tydelig faglig merverdi

Sammenligninger på tvers av den norske og internasjonale databasen er planlagt som et hovedtema for NorMacro 2.1.0.